【裁判字號】    90,上更(一),903
【裁判日期】    901214
【裁判案由】    違反森林法等
【裁判全文】
臺灣高等法院刑事判決                          九十年度上更(一)字第九三號
    上  訴  人  甲○○
    即  被  告
右上訴人因違反森林法等案件，不服臺灣桃園地方法院八十七年度訴字第一一九號，
中華民國八十八年四月二日第一審判決（起訴案號：臺灣桃園地方法院檢察署八十六
年度偵字第一四二五九號），提起上訴，本院判決後，經最高法院發回，本院判決如
左：
    主  文
原判決撤銷。
甲○○無罪。
    理  由
一、公訴意旨略以：被告甲○○意圖為自己不法之利益，於民國（下同）八十六年四
    月間某日，於臺灣省所有以臺灣省政府農林廳林務局為管理機關，位處桃園縣大
    園鄉○○○段一九五四、一九五三、五五－二地號保安林地內，未經核准，竟於
    原係長一０一公尺、寬四公尺面積共０．０四０四公頃之溝渠內傾填泥土，並於
    同年七月間某日於其上舖設柏油路，以利其經營「內海海釣場」之用。嗣於八十
    六年八月六日為臺灣省政府農林廳林務局新竹林區管理處桃園縣海岸林工作站巡
    視員徐國仁查獲等情，因認甲○○涉有森林法第五十一條第一項、第三項之罪嫌
    。
二、按犯罪事實應依證據認定之，無證據不得推定其犯罪事實；又不能證明被告犯罪
    者，應諭知無罪之判決，刑事訴訟法第一百五十四條、第三百零一條第一項前段
    分別定有明文。再認定被告有罪之事實，應憑證據，如未能發現相當之證據，或
    證據不足以證明，自不能以推測或擬制之方法，以為裁判之基礎；且認定事實所
    憑之證據，其為訴訟上之證明，須達於通常一般人均不致有懷疑，而得確信其為
    事實之程度者，始得據為有罪之認定，倘其證明尚未達到此一程度而有合理之懷
    疑存在時，尚難為有罪之認定基礎；另苟積極證據不足以為不利於被告事實之認
    定，即應為有利於被告之認定，更不必有何有利之證據，最高法院三十年上字第
    八一六號、四十年台上字第八六號、七十六年台上字第四九八六號分別著有判例
    ，可資參照。
三、訊據被告甲○○堅決否認有在上開地段填土及鋪設柏油路等犯行，辯稱該路段並
    非其所鋪設，亦非其要求乙○○鋪設，且該處可供附近居民通行出入海邊，復有
    其他海釣場多家，並非僅被告經營之內海海釣場通行等語。公訴人認為被告甲○
    ○涉有於他人之保安林內擅自設置工作物罪嫌，無非以：(一)被告於該條柏油路終
    點處經營「內海海釣場」，而該柏油路僅通往被告所經營之海釣場，附近雖有另
    一住戶，然該住戶與柏油路間有溝渠相隔，應無使用該條柏油路之可能；(二)證人
    即查獲本案之巡視員徐國仁證稱：該地冬天有捕鰻，夏天則少見捕魚的人，而該
    條柏油路係在八十六年七月份即夏季時舖設的，且捕魚人皆從土地公廟旁一另條
    路前往新街溪口，那邊淡水、海水交會始有鰻魚苗等語，核與證人即該地居民蔡
    益忠證稱：該柏油路之前是低窪地，本來沒有路，也沒有人走，捕魚是冬季才有
    ，且捕魚人係走土地公廟旁那條路等語相符，又該條柏油路於八十六年四月間確
    僅為泥土路，有照片三、四、五在卷足證，是以被告辯稱該條柏油是捕魚的人於
    一、二年前所舖設云云顯為虛構，參以被告於該條柏油路口設立「內海海釣場」
    指標，足證該條柏油路確僅供被告經營海釣場使用等情，為其主要之論據。
四、惟查：
（一）本案係因前臺灣省政府農林廳林務局新竹林區管理處桃園縣海岸工作站接獲民
      眾檢舉，有人在上開地段倒土鋪路，認係被告所為，遂將被告移送警方偵查等
      情，固有該海岸工作站之移送函、森林被害告訴書、森林被害報告單等在卷可
      按，並經證人即該工作站巡查員徐國仁、主任張國欽所供明；證人徐國仁於偵
      查中雖證稱：「八十六年四月有人檢舉有人挖馬路，七月份有舖柏油，是民眾
      檢舉甲○○，... 七月時舖設柏油。」，「民眾不願出面，但我們單位有加以
      查證，確知係甲○○舖的，四月底時查證..。」等語（偵查卷第二十二頁反面
      ），然其於原審中則分別證稱：「八十六年四月底二十八日左右，我休假中，
      同事有接到電話，說有人在保安林地舖設道路，我休假完畢後就去查看，柏油
      路只舖到被告之釣魚場就停止了，沒有再延伸了，所以認為是被告所舖設。」
      （原審卷第十一頁），及「... 當時有民眾打電話檢舉有人施工，通到魚池。
      但並未指明為何人所為。經我們查知魚池是甲○○所做，而此路只通至魚池，
      柏油路亦只鋪到魚池前面，但我並未見施工之人。所以我們推測是甲○○所為
      。」（原審卷第一四二頁反面）等語綦詳，由此可知桃園縣海岸工作站之移送
      被告，被非基於民眾之檢舉，而僅係係基於證人徐國仁個人主觀上之臆測而已
      ，至於徐國仁原先於偵查中證稱是民眾檢舉甲○○乙節，及證人張國欽證稱係
      有人密告，才知道等語（原審卷第三十五頁），顯然均與事實不符，自均不足
      資為不利於被告之犯罪證據。
（二）前開路段原為水溝旁之低窪地，八十六年四月間經人傾倒廢土填平後，有人在
      其上行走而成土路，至同年七月間經人鋪設柏油路面等情，業據該海岸工作站
      人員楊瑞芬於另案即乙○○違反森林法案件偵查中供述明確（桃園地檢署八十
      九年度偵字第一五一二三號影印卷、第八頁），核與證人徐國仁及前述移送文
      件所述之情節相符，並有卷附之照片多張可按；而該路段係經人通行成土路之
      後，適時任桃園縣大園鄉鄉民代表（現任該鄉鄉民代表會主席）之乙○○承包
      之大園鄉○○村道路改善工程在附近施工，乙○○應附近不詳民眾之要求，乃
      以其承包工程所餘之材料，囑由其承包工程之施工下游廠商偉雍工程行進行施
      工，在該路段鋪設柏油路面等情，亦迭據證人乙○○於本院及本院前審時到庭
      證述綦詳（上訴字卷第三十頁至三十一頁、上更一字卷第十七、十八頁），又
      證人乙○○因在本院前審作證後經該海岸工作站提出告訴，另案經偵查起訴後
      ，經本院九十年度上訴字第一四四一號以違反森林法判處有期徒刑七月，緩刑
      二年在案（上訴第三審中，尚未確定），而其在該案偵審中所供述之情節仍與
      在本院證述之情節相同，亦經本院調閱上開案卷核閱屬實，並有該案卷影本附
      卷足憑；而證人乙○○於本案及該案中亦數度陳稱並非被告要求其鋪設柏油，
      被告係被林務局誤認為鋪設道路之人等語（上訴字卷第三十頁反面、上更一字
      卷第十八頁、原審法院八十九年度訴字第一七一二號卷九十年二月二十五日審
      判筆錄），且乙○○供述之情形亦與楊瑞芬、徐國仁所述之經過情形相符，其
      又為當地之鄉民代表，基於當地居民請託而利用承包道路工程之便在系爭路段
      鋪設柏油路面亦無違反經驗法則之處，其證言自應堪採信。
（三）前開路段之柏油路面鋪設終止處雖鄰近被告經營之內海海釣場，然該路段繼續
      前行即可抵達海邊，且該處附近亦有他人經營之海釣場多家，有被告所提之現
      場略圖、照片、及原審法院之勘驗筆錄及附圖可參（原審卷第四十一頁至四十
      三頁、第七十至七十一頁），而該處在未形成道路之前固然無人行走，惟經鋪
      設柏油路後即有居民自該處通行至海邊等情，亦據證人蔡益忠、林金來、許春
      益、林文鐘分別證述在卷（偵查卷第三十三頁、原審卷第五十二至五十三頁、
      第七十三頁），足見當地居民均可利用該路段通行，並非僅有被告經營之海釣
      場可使用該路段通行而已，公訴意旨認該柏油路僅係供被告經營海釣場所用乙
      節，即與事實不盡相符，由此亦可佐證證人乙○○證稱係被告以外之其他民眾
      要求其鋪設柏油路面乙節，確與事實相符。
（四）其餘卷附之森林被害告訴書、報告單、會勘紀錄及現場照片、及原審囑託地政
      事務所測量結果等，僅足以證明現場確有舖設系爭柏油路之客觀事實，並不足
      以憑此認定柏油路係由被告所舖設，自難援為不利於被告之證據。
（五）綜上所述，本案既經查明該路段係因附近道路施工經不詳之人填土通形成路後
      ，再由證人乙○○接受不詳民眾之要求而鋪設柏油路面，並非由被告施工鋪設
      ，此外復查無任何證據足以證明被告與僅乙○○間有何共同之犯意聯絡及行為
      分擔，或係出於被告之教唆，顯然無法證明被告有公訴意旨所指違反森林法之
      犯行。
五、原審疏未就全案事證詳予勾稽，遽行推定系爭柏油路乃被告所舖設而以論科，失
    之速斷，被告提起上訴，否認犯罪，為有理由，自應由本院將原判決撤銷，另行
    諭知被告無罪之判決。
據上論斷，應依刑事訴訟法第三百六十九條第一項前段、第三百六十四條、第三百零
一條第一項，判決如主文。
中      華      民      國     九十     年     十二     月     十四     日
                              臺灣高等法院刑事第二十三庭
                                  審判長法  官 黃  瑞  華
                                        法  官 雷  雯  華
                                        法  官 宋      祺
右正本證明與原本無異。
如不服本判決應於收受送達後十日內向本院提出上訴書狀，其未敘述上訴之理由者並
得於提起上訴後十日內向本院補提理由書（均須按他造當事人之人數附繕本）。
                                        書記官 蔡  慧  娟
中      華      民      國     九十     年     十二     月     二十     日


司法院資訊處製作；財團法人民間司法改革基金會備份。
